臺灣高等法院刑事判決　　　　　　　　93年度上訴字第2568號
上　訴　人
即　自訴人　甲○○
被　　　告　丙○○
　　　　　　丁○○
　　　　　　壬○○
　　　　　　（原名黃怡菁）
前列三被告
共　　　同
選任辯護人　邱秀珠律師
被　　　告　辛○○
　　　　　　庚○○
　　　　　　（原名湯發煜）
　　　　　　戊○○
　　　　　　己○○○
上列上訴人因自訴被告等偽造文書等案件，不服臺灣桃園地方法
院，87年度自字第53號，中華民國93年5 月28日及93年7 月5 日
第一審判決，提起上訴，本院判決如左：
    主  文
原判決關於自訴人甲○○自訴被告等行使偽造私文書，使公務員
登載不實及詐欺得利等無罪部分；及自訴被告等侵占，偽造桃園
縣楊梅鎮○○○○段97-1236 地號土地使用權同意書，並持向桃
園縣政府建設局行使申請建照執照等免訴部分，均撤銷。
本件上開部分自訴不受理。
    理  由
一、自訴意旨(一)略以：
    自訴人乙○○、甲○○（牟宣力之子女）部分：原為自訴人
    癸○○等三人所有，自坐落楊梅鎮○○○○段九七之十五地
    號土地所分割出來之同地段九七之三五○、九七之三五一、
    九七之三六八三地號三筆土地，本因對外無行駛通道無法建
    築房屋，被告丙○○為增加建築面積，遂先後於七十五年九
    月二十三日及七十七年九月七日，向自訴人牟宣力（已於九
    十一年七月十八日死亡，其子女即直系血親乙○○、甲○○
    於九十一年八月二十六日承受訴訟）購買同地段相鄰之九七
    之二三六及九七之三五三（當初誤載為九七之九五）地號二
    筆土地之部分土地，做為道路通行之用。其中九七之二三六
    地號分割出九七之三五三、九七之三五四地號，又由九七之
    三五三地號分割出九七之三六七地號，前揭土地分割後所有
    情況為：九七之三五三地號為自訴人牟宣力所有，九七之三
    五四及九七之三六七地號為被告丙○○所有。因自訴人牟宣
    力之住所坐落於九七之九四地號土地上，故與被告丙○○協
    議，分割後欲將所有相鄰之九七之三五三地號土地做為廚房
    、花園、車庫及分隔圍牆之用，而由被告丙○○為自訴人牟
    宣力進行施工，作為買賣價金之支付。惟被告丙○○以辦理
    分割及買賣過戶為由，取得自訴人牟宣力之印鑑章之便，未
    經自訴人牟宣力同意，盜用自訴人牟宣力之印章在大平山下
    段九七之二三六地號、九七－三五四地號土地使用同意書上
    ，並偽簽自訴人牟宣力姓名，偽造完成自訴人牟宣力名義出
    具之大平山下段九七之二三六地號、九七－三五四地號土地
    使用同意書，再附於以被告庚○○（原名湯發煜）等九人為
    起造人之建造執照申請案，於七十八年二月三日向桃園縣政
    府工務局申請建造執照；又於七十八年三月二十八日以被告
    丙○○及辛○○為起造人，並偽造自訴人牟宣力之簽名及使
    用其印鑑章於九七之三五三、九七之三六七地號土地使用同
    意書上，申請建築執照及使用執照，因而使自訴人牟宣力所
    有之九七之三五三地號土地將成為既成巷道，而建築於其上
    之廚房、花園、車庫及分隔圍牆有隨時被拆除之虞。又被告
    丙○○及辛○○身為建商及代書，明知建築房屋必須留設通
    道及其面積大小，卻蒙蔽自訴人牟宣力仍為其於九七之三五
    三地號土地上興建廚房、花園、車庫及分隔圍牆，取信自訴
    人牟宣力，以遂行渠等得以建築房屋之不法利益。而被告丙○○與被告壬○○係夫妻，被告丁○○與被告己○○○為夫
    妻關係，與被告辛○○、庚○○、戊○○則為夫妻父母子女
    之親屬關係，上開申請建造執照之起造人、辦理土地登記之
    代書乃至產權過戶之所有權人，渠等均牽涉其中，被告丁○○雖未具名，惟合建契約、買賣契約、土地登記表格之字跡
    均出自其手，其等就上述犯行互有犯意聯絡。
    因認被告丙○○、丁○○、壬○○、辛○○、庚○○、戊○○、己○○○共同涉有刑法第二百十六條、第二百十條行使
    偽造私文書罪、第二百十四條使公務員登載不實罪、第三百
    三十五條第一項普通侵占既遂罪、第三百三十九條第二項詐
    欺得利既遂罪、第三百四十二條第一項背信既遂罪嫌云云。
    自訴意旨(二)略以：
    被告丙○○、丁○○二人竟趁自訴人牟宣力將上開土地出賣
    予被告丙○○，因辦理土地分割及移轉登記手續，而將印鑑
    章、印鑑明等相關文件交付予被告丁○○時，於七十五年十
    月間，盜用自訴人牟宣力之印章在大平山下段九七之二三六
    地號土地使用同意書上，並偽簽自訴人牟宣力姓名，偽造完
    成自訴人牟宣力名義出具之大平山下段九七之二三六地號土
    地使用同意書，再附於以被告丙○○等五人為起造人之建造
    執照申請案向桃園縣政府建設局申請建造執照；被告丙○○
    與被告壬○○係夫妻，被告丁○○與被告己○○○、辛○○
    、庚○○、戊○○互為夫妻父母子女之親屬關係，上開申請
    建造執照之起造人、辦理土地登記之代書，乃至產權過戶之
    所有權人，渠等均牽涉其中，被告丁○○雖未具名，惟合建
    契約、買賣契約、土地登記表格之字跡均出自其手，其等就
    上述犯行互有犯意聯絡。
    因認被告丙○○、丁○○、壬○○、辛○○、庚○○、戊○○、己○○○共同涉有刑法第二百十六條、第二百十條行使
    偽造私文書、第二百十四條使公務員登載不實、第三百三十
    五條第一項普通侵占既遂罪嫌云云。
二、就自訴意旨(一)部分原審為被告等無罪之判決，就自訴意旨(二)
    部分原審為免訴之判決，自訴人不服原審判決，提起本件上
    訴。
三、刑事訴訟法關於自訴程序之部分規定，於九十二年一月十四
    日修正，於九十二年九月一日施行，修正後之第三百十九條
    第二項規定，自訴之提起，應委任律師行之。相對於「委任
    律師提起」係提起自訴應具備之法定程式，刑事訴訟法第三
    百二十九條另就於自訴程序審判期日中應由何人進行訴訟程
    序，規定「檢察官於審判期日所得為之訴訟行為，於自訴程
    序，由自訴代理人為之。自訴人未委任代理人，法院應定期
    間以裁定命其委任代理人；逾期仍不委任者，應諭知不受理
    之判決。」同法第三十七條修正為「自訴人應委任代理人到
    場，但法院認為必要時，得命本人到場。前項代理人應選任
    律師充之。」同法第三百三十一條亦相應修正，以原定自訴
    人經合法傳喚無正當理由不到庭或不為陳述時，以撤回自訴
    論或得不待其陳述而為判決，並得通知檢察官擔當訴訟之規
    定，修正為「自訴代理人經合法通知無正當理由不到庭，應
    再行通知，並告知自訴人。自訴代理人無正當理由仍不到庭
    者，應諭知不受理之判決。」上開修正條文，其立法意旨均
    在於使自訴案件由具有律師資格之人充任代理人，由具有律
    師資格之自訴代理人而非自訴人本人負責自訴程序進行中訴
    追者之地位，以落實自訴強制律師代理制度之精神。惟依刑
    事訴訟法施行法第七條之三規定「中華民國九十二年一月十
    四日修正通過之刑事訴訟法施行前，已繫屬於各級法院之案
    件，其以後之訴訟程序，應依修正刑事訴訟法終結之。但修
    正刑事訴訟法施行前已依法定程序進行之訴訟程序，其效力
    不受影響。」依此但書之規定，在修正前提起之自訴案件，
    縱非委任律師提起，仍具有提起自訴之效力，不受前開刑事
    訴訟法第三百十九條第二項之修正影響其效力；然依上開刑
    事訴訟法施行法第七條之三前段規定，於刑事訴訟法修正施
    行後即九十二年九月一日後繼續進行之訴訟程序，則應依修
    正後之規定，由具律師資格之自訴代理人為之。或有自「信
    賴利益」之觀點，認為於九十二年九月一日施行前提起之自
    訴程序，自訴人已依法取得訴訟權，且對於該訴訟權有合法
    正當之信賴利益，是以嗣後進行之程序均無須委任律師為自
    訴代理人，而得由自訴人本人繼續行之（見司法院編印刑事
    訴訟新制法律問題研討會提案第十六號多數說見解），然查
    ：(一)信賴利益係實體法之概念，於程序法中並無其適用（故
    法諺云「程序從新」，而不再討論該程序對被適用人是否不
    利），因此，除有特別規定外（如八十四年十月二十日修正
    公布之刑事訴訟法施行法第五條、第六條之程序從新之例外
    規定），即無再適用修正施行前之法定程序進行並終結之。
    又訴訟權之有無，與訴訟程序如何進行係屬二事，不能任意
    比附援引，法院自應對修正施行後繼續進行之自訴程序依修
    正後之規定進行；(二)若認仍屬應依修正前之法定程序終結之
    ，則修正後之刑事訴訟法第三十七條、第三百三十一條規定
    於此等情形應如何適用？易言之，自訴人經合法傳喚無正當
    理由不到庭或到庭不為陳述時，法院得以撤回自訴論或得不
    待其陳述而為判決，並得通知檢察官擔當訴訟？若採此種見
    解，則不啻於法律公布施行後，仍適用修正前之法律，殊難
    謂適當，若認此種情形又應適用修正後之刑事訴訟法第三十
    七條、第三百三十一條規定，則既容許由自訴人本人繼續進
    行訴訟程序而無需委任自訴代理人，倘自訴人經合法傳喚無
    正當理由不到庭或到庭不為陳述，因違反審判期日自訴人必
    須出庭之規定（刑事訴訟法第二百八十條）又無從補正之，
    法院將無從進行訴訟程序，更難認妥當。因此，於刑事訴訟
    法修正後，仍未終結之自訴案件，即應委任律師為自訴代理
    人到庭為訴訟行為。
四、本件自訴人甲○○雖於八十七年三月十二日提起本件自訴，
    惟於九十二年九月一日刑事訴訟法前開條文修正後，即應委
    任律師為代理人到場為訴訟行為，自訴人未委任律師為代理
    人，經本院裁定命自訴人於七日內補正此一訴訟程式之欠缺
    ，上開裁定已於九十四年一月三十一日送達於自訴人，有送
    達證書在卷可稽，惟自訴人迄未補正，依前開說明，自應諭
    知不受理之判決，本院應將原判決關於被告等無罪及免訴部
    分撤銷改判，爰不經言詞辯論，判決不受理。
五、據上論斷，應依刑事訴訟法第369 條第1 項前段、第364 條
    、第329 條第2 項、第343 條、第307 條，判決如主文。
中　　華　　民　　國　　94　　年　　2 　　月　　18　　日
　　　　　　　　　刑事第十五庭  審判長法　官蔡永昌
　　　　　　　　　　　　　　　　　　  法　官張正亞
　　　　　　　　　　　　　　　　　　  法　官陳榮和
以上正本證明與原本無異。
自訴人就行使偽造私文書無罪部分如不服本判決，應於收受送達
後十日內向本院提出上訴書狀，其未敘述上訴之理由者並得於提
起上訴後十日內向本院補提理由書（均須按他造當事人之人數附
繕本）。
其餘不得上訴。
                                      書記官劉麗芬
中　　華　　民　　國　　94　　年　　2 　　月　　22　　日
